【裁判字號】    89,訴,359
【裁判日期】    901004
【裁判案由】    遺產稅
【裁判全文】
臺中高等行政法院判決                              八十九年度訴字第三五九號
                              .
    原      告  蔡綵霞
                乙○○
                丙○○
    訴訟代理人  甲○○
    訴訟代理人  癸○○
                壬○○
                子○○
右當事人間因遺產稅事件，原告不服行政院中華民國八十九年六月十七日台八十九訴
字第一七六四四號再訴願決定，提起行政訴訟，本院判決如左︰
    主  文
原告之訴駁回。
訴訟費用由原告連帶負擔。
    事  實
一、事實概要：緣原告等之父蔡庭煙於民國八十五年十二月十八日死亡，由原告等共
    同繼承，並於八十六年九月十八日向被告辦理遺產稅申報，經被告核定遺產總額
    新台幣（下同）二○、一○五、四○三元，應納遺產稅額一、三八二、三一二元
    。原告等不服，就核定遺產總額中以妻蔡楊媛妹名義登記之不動產部分，即坐落
    台中縣清水鎮○○段四六九號土地（持分百分之六十五），苗栗縣苑裡鎮○○段
    二九六、二九七號土地及苗栗縣苑裡鎮○○路一七三號房屋，為蔡楊媛妹之特有
    財產，不應併入原告等之父蔡庭煙之遺產，申經復查結果，未准變更，原告等不
    服，循序提起訴願、再訴願，均遭決定駁回，遂提起本件行政訴訟。
二、兩造聲明：
    (一)原告聲明求為判決：再訴願決定、訴願決定及原處分均撤銷。
    (二)被告聲明求為判決：駁回原告之訴。
三、兩造之陳述：
    (一)原告主張之理由：
      1.原告主張系爭不動產為本件被繼承人之配偶勞力所得之財產，乃修正前民法
        第一千零十三條第四款之「特有財產」。按該條文適用於七十四年六月四日
        以前，此一實體規定，不因其後即七十四年六月五日之修正有所影響，但財
        政部及行政院於駁回訴願及再訴願中，均對原告之上述法律上主張有所疏忽
        ，誤以原告主張本件不動產為「原有財產」。按原有財產（修正前民法第一
        千零十六條及一千零十七條），與特有財產（修正前民法第一千零十三條）
        各有所本，各有不同之基礎及不同之法律上之效果，而財政部及行政院之上
        述不利原告之決定，均有適用法律違誤之不法。
      2.行政院決定書所引「中華民國七十四年六月四日以前結婚，並適用聯合財產
        制之夫妻，於婚姻關係存續中以妻名義登記之不動產，除妻之原有財產或特
        有財產外，於中華民國八十六年九月二十六日（含）前，夫或妻一方死亡或
        夫妻均死亡，而尚未於上開日期申報夫妻聯合財產更名或繼承登記者，仍推
        定為夫所有。分別為財政部六十二年十二月二十一日台財稅第三九三八六號
        函釋及八十六年十二月十日台財稅八六一九二九九六五號函釋檢送內政部邀
        集法務部等機關研商民國八十六年九月二十七日以後辦理夫妻聯合財產更名
        登記相關事宜之會商結論」。上開所述與本件無關。
      3.原告主張上述不動產為被繼承人之配偶蔡楊媛妹（原告之母）婚前至生前即
        以裁縫師為業，有正當職業，當時每月收入約可得一三、五○○元至二八、
        ○○○元之間，六十三年至六十五年間以勞力所得私房錢，以買賣原因取得
        坐落台中縣清水鎮○○段四六九地號土地持分百分之六五，苗栗縣苑裡鎮○
        ○段二九六、二九七地號土地，及苑裡鎮○○路一七三號房屋，是該土地及
        房屋係為被繼承人之配偶以自有資力取得。
      4.依民法第一千零三十條之一規定，夫或妻一方去世後夫妻聯合財產關係消滅
        ，生存配偶有權請求他與原配偶共有財產之一半，其餘遺產再與其他四名子
        女繼承。在遺產稅之應用上，配偶可以向國稅局主張先均分配偶的名下財產
        ，剩的另一半才是配偶實際財產，國稅局只能以被繼承人名下的財產價值計
        算遺產稅。在全體繼承人各無異議情況下國稅局應同意採取剩餘財產分配請
        求權方式計算遺產稅。配偶蔡庭煙所主張的分配剩餘財產，就得視為蔡楊媛
        妹生前的債務，這部分的金額就得從整個遺產中扣掉，剩餘的遺產再扣除其
        他債務後，配偶蔡庭煙和四位子女有權繼承遺產，還可以再一起平均繼承各
        五分之一。
      5.原告有證人及證物足資證明原告之主張，財政部及行政院竟不予調查而有適
        用法律違誤而逕駁回原告之主張，原告權益因而受損，是請鈞院判決如訴之
        聲明，以維原告權益。
    (二)被告主張之理由：
        本件被繼承人蔡庭煙於八十五年十二月十八日死亡，原告等依限辦理遺產稅
        申報，被告以被繼承人配偶名下所有坐落台中縣清水鎮○○段四六九地號土
        地（持分百分之六十五），苗栗縣苑裡鎮○○段二九六、二九七地號及苗栗
        縣苑裡鎮○○路一七三號房屋，係於六十二年至六十五年間以買賣原因取得
        ，因屬夫妻聯合財產，應推定為夫所有，乃予以併計為被繼承人之遺產計稅
        ，核與法令規定尚無不合。原告主張系爭遺產乃被繼承人之配偶以自有資力
        取得，應負完全之舉證責任。原告雖聲請證人戊○○等人到庭作證，惟原告
        所舉證人之證言，不足以證明蔡楊媛妹有購買系爭房地的能力，仍未能一併
        舉證其確實之資金資料，僅空有證詞而無任何具體之證明資料可資佐證，自
        不足採信。基上結論，請准如訴之聲明判決。
    理  由
一、按「凡經常居住中華民國境內之中華民國國民死亡時遺有財產者，應就其在中華
    民國境內境外全部遺產課徵遺產稅。」為遺產及贈與稅法第一條第一項所規定。
    又依七十四年六月三日修正前民法第一千零十三條、第一千零十六條及第一千零
    十七條規定，結婚時屬於夫妻之財產，及婚姻關係存續中，夫妻所取得之財產，
    除妻之特有財產外，為其聯合財產。聯合財產中，妻於結婚時所有之財產，及婚
    姻關係存續中因繼承或其他無償取得之財產，為妻之原有財產，保有其所有權。
    聯合財產中，夫之原有財產及不屬於妻之原有財產部分，為夫所有。且依民法親
    屬編施行法第一條規定，關於親屬之事件，在民法親屬編施行前發生者，除本施
    行法另有特別規定外，不適用民法親屬編之規定。其在修正前發生者，除本施行
    法有特別規定外，亦不適用修正後之規定。又「採夫妻聯合財產制者，以被繼承
    人配偶名義登記之財產，應否列入遺產課稅應按下列原則核實認定：(1)以妻名義
    登記之財產：如能提出確實證明，認定為妻之原有財產或特有財產者，不應列入
    夫之遺產課稅。」及「中華民國七十四年六月四日以前結婚，並適用聯合財產制
    之夫妻，於婚姻關係存續中以妻之名義登記之不動產，除妻之原有財產或特有財
    產外，於中華民國八十六年九月二十六日（含）前、夫或妻一方死亡或夫妻均死
    亡，而尚未於上開日期前申報夫妻聯合財產更名或繼承登記者，仍推定為夫所有
    」。分別為財政部六十二年十二月二十一日台財稅第三九三八六號函釋及八十六
    年十二月十日台財稅第八六一九二九九六五號函釋檢送內政部邀集法務部等機關
    研商民國八十六年九月二十七日以後辦理夫妻聯合財產更名登記相關事宜之會商
    結論所明示。
二、本件被告以被繼承人配偶蔡楊媛妹名下所有於六十二至六十五年間以買賣原因取
    得坐落於台中縣清水鎮○○段四六九地號土地（持分百分之六十五）、苗栗縣苑
    裡鎮○○段二九六、二九七地號土地及苗栗縣苑裡鎮○○路一七三號房屋，因屬
    夫妻聯合財產制之財產，應推定為夫所有，乃予以併入原告等之父蔡庭煙之遺產
    課徵遺產稅。原告不服，主張系爭不動產係被繼承人配偶蔡楊媛妹（八十五年十
    二月二日死亡）以自有勞力取得，應為其特有財產，不應併入遺產課稅云云。惟
    查被繼承人配偶蔡楊媛妹於七十四年六月三日民法親屬編修正生效前以其名義登
    記取得之系爭不動產，依首揭規定，為被繼承人夫妻關係存續中取得之財產，除
    妻之特有財產或原有財產外，為聯合財產，屬夫即被繼承人所有。原告雖主張被
    繼承人之配偶蔡楊媛妹自日據時代即以裁縫為業，固有證人戊○○、己○○、張
    金生到庭證述在卷，並提出其受僱學徒之說明書可憑；又坐落台中縣清水鎮○○
    段四六九號土地應有部分百分之六十五，雖係以蔡楊媛妹名義所購買，業經證人
    庚○○○證述在卷。惟證人戊○○、己○○、張金生等人到庭陳述之證言僅能證
    明蔡楊媛妹係以裁縫為業，並曾向其等借款，然其等之證言並不能證明系爭買受
    土地之價款是否確以蔡楊媛妹所賺得之錢所購買。而廖素楨、丁○○（原名林珠
    華）、辛○○到庭作證丁○○確有將坐落於台中縣清水鎮○○段四六九地號土地
    出售予他人，惟稱已不記得或不知係售予何人。庚○○○雖證稱係其與蔡楊媛妹
    共同購買坐落於台中縣清水鎮○○段四六九地號土地，惟該契約之當事人為丁○
    ○與庚○○○，並無蔡楊媛妹，且證人庚○○○到庭證述之價格與應有部分之百
    分比，亦與契約書及土地登記簿謄本之記載均不符，其證言已難採信，況蔡楊媛
    妹於六十二年至六十五年間購置坐落台中縣清水鎮○○段四六九號土地（持分百
    分之六十五），苗栗縣苑裡鎮○○段二九六、二九七號土地及苗栗縣苑裡鎮○○
    路一七三號房屋，其金額頗大，原告陳稱蔡楊媛妹均是把賺得之錢存放在家裡，
    然六十二年至六十五年間，當時郵局、農會及銀行等銀錢業均已相當普遍，各鄉
    鎮市都有，一般人均會將錢存放於銀錢業機構，一方面較為安全，另一方面可存
    取利息，原告稱其母蔡楊媛妹均是把賺得之錢存放在家裡，顯與常情有背。是上
    開證人之證言，均無法證明以蔡楊媛妹名義購置系爭土地之款項係蔡楊媛妹因勞
    力所取得報酬而來。此外，原告未舉證證明系爭以蔡楊媛妹名義購買之不動產為
    蔡楊媛妹之特別財產或原有財產，則依首揭規定，應屬其夫即被繼承人所有。原
    告主張系爭財產為蔡楊媛妹之特別財產，自應對所主張之事實負舉證責任。原告
    既未能提出蔡楊媛妹確實之所得及資力證明供核，以實其說，原核定並無不合。
    又八十五年九月二十五日增訂公布民法親屬編施行法第六條之一規定：「中華民
    國七十四年六月四日以前結婚，並適用聯合財產制之夫妻，於婚姻關係存續中以
    妻之名義在同日以前取得不動產，而有左列情形之一者，於本施行法中華民國八
    十五年九月六日修正生效一年後，適用中華民國七十四年民法親屬篇編修正後之
    第一千零十七條規定：一、婚姻關係尚存續中，且該不動產仍以妻之名義登記者
    。二、夫妻已離婚而該不動產仍以妻之名義登記者。」本件蔡楊媛妹及被繼承人
    死亡時，均在八十六年九月六日之前，自無從適用上開規定。又本件以蔡楊媛妹
    名義取得之系爭不動產，均係在七十四年六月四日之前所取得，依民法親屬編施
    行法第一條後段之規定，則夫妻於民法親屬編修正前已結婚並取得之財產，自無
    適用民法第一千零三十條之一規定之餘地（最高法院八十一年度台上字第二三一
    五號判決參照）。綜上所述，原告起訴各節，均非可採，被告將以蔡楊媛妹名義
    登記坐落於台中縣清水鎮○○段四六九號土地（持分百分之六十五），苗栗縣苑
    裡鎮○○段二九六、二九七號土地及苗栗縣苑裡鎮○○路一七三號房屋之不動產
    部分，併入原告等之父蔡庭煙之遺產，核定遺產總額二○、一○五、四○三元，
    應納遺產稅額一、三八二、三一二元，並無違誤，復查決定未准變更，一再訴願
    決定，遞予維持，俱無不合。原告訴請撤銷，為無理由，應予駁回。
三、據上論結，本件原告之訴為無理由，依行政訴訟法第一百九十五條第一項後段、
    第九十八條第三項前段、第一百零四條，民事訴訟法第八十五條第二項，判決如
    主文。
中      華      民      國     九十     年      十      月      四      日
                    臺 中 高 等 行 政 法 院  第 二 庭
                                審 判 長 法  官      沈  水  元
                                         法  官      王  德  麟
                                         法  官      林  秋  華
右正本證明與原本無異。
如不服本判決，應於判決送達後二十日內向本院提出上訴書狀，其未表明上訴理由者
，應於提起上訴後二十日內向本院提出上訴理由書（須依對造人數附具繕本）；如於
本判決宣示或公告後送達前提起上訴者，應於判決送達後二十日內補提上訴理由書（
須附繕本）。未表明上訴理由者，逕以裁定駁回。
提起上訴應預繳送達用雙掛號郵票拾份(每份三十四元)。
中      華      民      國     九十     年      十      月      四      日
                                     法院書記官      杜  秀  君


司法院資訊處製作；財團法人民間司法改革基金會備份。
